---
title: "Tipología y ciclo de vida de los datos: Práctica 2 - Pre-Post Procesado de datos"
author: "Alejandro Guijarro - Sergio Roque Duarte Pérez"
date: "06/06/2020"
output: 
  html_document:
    highlight: default
    number_sections: yes
    theme: cosmo
    toc: true
    toc_depth: 5
    toc_float:
      collapsed: false
      smooth_scroll: true
    includes:
      in_header: header.html
  word_document: default
  pdf_document:
    highlight: zenburn
    toc: yes
---

```{r setup, include=FALSE}
knitr::opts_chunk$set(echo = TRUE)
```
******
# Introducción y Contexto
******

El presente documento recoge las respuestas a los puntos recogidos en la Práctica 2 de la asignatura Tipología y Ciclo de Vida de los Datos. El informe se ha elaborado siguiendo la estructura propuesta en el enunciado de la práctica.

Se ha optado en esta segunda práctica por continuar con el tema desarrollado en la Práctica 1 de la asignatura, centrada en la extracción de datos relacionados con el virus COVID-19.
Se toma para ello como punto de partida la estructura para extracción de datos generada en la Práctica 1.

Los entornos web seleccionados para la extracción de los datos citados son:

•	https://www.worldometers.info/coronavirus/: estadísticas de individuos infectados.

•	https://www.ree.es/es: datos de consumo eléctrico (proporcionados por Red Eléctrica) en España.

•	https://covid19.isciii.es/: estadísticos sobre la evolución de los casos de COVID-19 por CCAA.

El objetivo de dicho estudio es el de evaluar el impacto de la propagación del virus COVID-19 en el consumo energético. Se plantea dicho estudio a partir del análisis de los datos disponibles de propagación y afectados por el virus, junto con los registros de consumo energético en España.

## Descripción del Dataset

Se muestra a continuación una breve descripción de los dataset obtenidos en la Práctica 1, utilizados en esta segunda práctica para el desarrollo de la misma.

### Consumo_elect_COVID_2020 & Consumo elect_COVID_2019

Registro con los datos de consumo energético en España para los meses de enero, febrero, marzo, abril, en años 2019 y 2020.

**Ev_demanda2020:**dataset incluyendo datos de demanda eléctrica diaria entre meses de enero-febrero-marzo-abril 2020. Datos exportados en fichero .csv *Consumo_elect_COVID_2020.csv*.

**Ev_demanda2019:**dataset incluyendo datos de demanda eléctrica diaria entre meses de enero-febrero-marzo-abril 2019. Datos exportados en fichero .csv *Consumo_elect_COVID_2019.csv*.

Generación de ambos dataset mediante la ejecución del script *API - Red Electrica.py*.

Importamos los datasets.
```{r }
elect_2020<-read.csv2("Consumo_elect_COVID_2020.csv",header=T,stringsAsFactors=FALSE, fileEncoding="latin1",sep=",",dec=".")
elect_2019<-read.csv2("Consumo_elect_COVID_2019.csv",header=T,stringsAsFactors=FALSE, fileEncoding="latin1",sep=",",dec=".")
```

### Casos_COVID_ESPAÑA


Registro de datos de coronavirus en España y agrupados por CCAA (CCAA), fecha de los registros (FECHA), número de casos totales (CASOS), número de test positivos para los anticuerpos (TestAc+), número de personas hospitalizadas (Hospitalizados), personas ingresadas en UCI (UCI), número de fallecidos (Fallecidos) y número de recuperados (Recuperados). 

Los datos son exportados al fichero *Casos_COVID_ESPAÑA.csv* tras la descarga de la web del ministerio de sanidad https://cnecovid.isciii.es/covid19/#documentaci%C3%B3n-y-datos. Recordamos la imposibilidad de obtener estos datos por errores sin solución de la práctica anterior y que no se pueden obtener de otra forma. 


Importamos el dataset.
```{r message= FALSE, warning=FALSE}
covid_espana<-read.csv("Casos_COVID_ESPAÑA.csv",header=T,sep=",", stringsAsFactors=FALSE)
attach(covid_espana)
```


### Análisis preliminar de los datasets

Una vez que hemos importado todos los dataset de la API y los caso de COVID-19, haremos uso de algunas funciones regulares de R para obtener una primera aproximación a la estructura de los datos de cada uno de los conjuntos.


- Ev_demanda2020 y Ev_demanda2019: para estos dos datasets haremos uso de las funciones "summary()" y "str()"

```{r}
str(elect_2019)
```

El uso de "str()" permite un primer contacto con la estructura del set, observamos en este caso como las variables son de tipo int, num y str.

```{r}
summary(elect_2020)

```

El comando "summary()" muestra un análisis de los estadisticos básicos del set que resulta de gran ayuda antes de continuar con los siguientes pasos de pre-postprocesado del dataframe.


- COVID-19: para el caso de este dataset haremos uso de las funciones "head()" y "tail()"

```{r}
head(covid_espana)
tail(covid_espana)
```

Como era de esperar (ya que los datos en este DataFrame están dispuestos de manera acumulativa), vemos que los primeros registros de este dataset presentan numerosos valores NaN y valores = 0. En cuanto a la cola, observamos la presencia de los registros con los valores más altos de PCRs y demás variables para cada CCAA.


# Integración y Selección de los datos de interés a analizar

## Datos consumo energético

Extraídos a partir de la aplicación API disponible en la plataforma REData de Red Eléctrica: https://www.ree.es/es.

El conjunto de datos seleccionado mediante la request lanzada a la API se ha limitado a la evolución de la demanda para los meses de enero-febrero-marzo-abril en años 2019 y 2020.

```{r eval=FALSE, include=TRUE}
r = requests.get(https://apidatos.ree.es/es/datos/demanda/
*indicamos los datos, en este caso evolución de demanda*
  **evolucion?**
*rango temporal para el que solicitamos los datos*
  **start_date=2020-01-01T00:00&end_date=2020-0325T22:00**&
*fracción temporal en la que queremos visualizar los datos (diario)*
  **time_trunc=day**&
*Zona geográfica sobre la que aplicaremos la extracción de datos.*
  **geo_limit=peninsular**&
  **geo_ids=8741**)
```

## Evolución COVID-19 en España

En cuanto a la evolución de los datos sobre los casos del COVID-19 por comunidades autónomas, obtenemos un dataset de la web https://cnecovid.isciii.es/ mediante descarga directa. El archivo contiene los datos acumulados de la evolución de los casos para las variables descritas en el apartado anterior. Estos se encuentran ordenados por comunidad autónoma y los registros parten desde el 20 de febrero de 2020 hasta el 17 de mayo del 2020 (actualidad).

# Limpieza de los datos

## Ceros Elementos Vacíos

Se plantea en este apartado el tratamiento de los "ceros" o "elementos vacíos" mediante un barrido de los dataframes, con el fin de identificar y posteriormente tratar dichos elementos. El objetivo último es evitar que estos registros repercutan negativamente en la interpretación y conclusiones que se extraigan a partir de estos datos.

**Dataframes: elect2020 & elect 2019**

```{r }
NA_Noff_elect2020 <-sapply(elect_2020, function(y) sum(length(which(is.na(y))))) #count de campos NA para cada variable en el dataframe
NA_Noff_elect2020 <- data.frame(NA_Noff_elect2020) #generamos un dataframe para la visualización del total de NA "valores perdidos" por variable
NA_Noff_elect2019 <-sapply(elect_2019, function(y) sum(length(which(is.na(y))))) #count de campos NA para cada variable en el dataframe
NA_Noff_elect2019 <- data.frame(NA_Noff_elect2019) #generamos un dataframe para la visualización del total de NA "valores perdidos" por variable
```


Se presenta a continuación el resultado del preprocesado de los dataframes para identificación de elementos vacíos.
```{r }
NA_Noff_elect2020
NA_Noff_elect2019
```

Vemos como estos dos dataframes no contienen en ningún caso elementos vacíos, la extracción de la información del entorno web para ambos dataframes se ha llevado a cabo sin NA´s resultantes.

**Dataframes: covid_espana**

Procedemos a continuación a revisar el dataframe que contiene los casos de COVID-19. Se propone para ello una metodología ligeramente diferente a la mostrada para los datos de demanda eléctrica. 

Primero lo que haremos es comprobar la presencia de valores vacios mediante el uso de la función "summary()" de las expresiones regulares de R, así como el uso de "str()" que nos dará información sobre que tipo de variables se encuentra en este set.

```{r}
summary(covid_espana)
str(covid_espana)
```

Vemos como el set de datos acumulados presenta al inicio un gran número de registros de tipo NaN, debido a que al inicio del proceso de registro de datos no existían aún casos positivos de COVID-19 en muchas de las CCAA de España. Con el avance del proceso de recogida de datos, y el incremento de casos en el acumulado, observamos como estos valores perdidos desaparecen en el dataframe, limitando la presencia de NaN´s en las variables de tipo int.

Esta estructura resulta lógica y consistente con la naturaleza del set, datos dispuestos de forma acumulativa con unos primeros registros que resultarán nulos o bajos e irán incrementando a medida se avance en el proceso de regocida de datos. 

En base a lo expuesto, asumiremos que la sustitución de los mismos por ceros no supondrá error alguno en los análisis ni las representaciones gráficas posteriores. 

Antes de sustituir los valores NAN´s, haremos una selección de las variables que realmente vamos a utilizar en el análisis.

```{r echo=TRUE, message=FALSE, warning=FALSE}
if(!require(dplyr)){
    install.packages('dplyr', repos='http://cran.us.r-project.org')
    library(dplyr)
}
```

```{r echo=TRUE, message=FALSE, warning=FALSE}
# Llamada a la librería necesaria para seleccionar columnas
library(dplyr)
# Filtraremos el DataFrame para evaluar solo las variables que nos interesan
covid_espana <- select(covid_espana,CCAA,FECHA, PCR.)
```

Volvemos a comprobar los valores perdidos:

```{r}
summary(covid_espana)
```
Entre las varables seleccionadas de interés para el análisis, vemos que únicamente identificamos la presencia de valores NaN´s en la variable de las PCR positivas.

Procedemos con la sustitución de NANs por ceros.


```{r}
# Sustitución de valores NaN por ceros
covid_espana$PCR.[is.na(covid_espana$PCR.)] <- 0
```

Una vez hecho esto comprobaremos por última vez que ahora este dataset no presenta valores NAN:

```{r}
summary(covid_espana)
```




## Identificación y tratamiento de valores extremos

Para la identificación de valores extremos en los dataframes objeto del análisis, procedemos a la presentación de los datos mediante un diagrama de cajas para la variable en cuestión.

**elect_2019**

```{r }
boxplot.stats(elect_2019$ev_demanda)$out
```
```{r , echo=FALSE}
boxplot(elect_2019$ev_demanda,main="graph - ev_demanda2019")
```

**elect_2020**

```{r }
boxplot.stats(elect_2020$ev_demanda)$out
```
```{r , echo=FALSE}
boxplot(elect_2020$ev_demanda,main="graph - ev_demanda2020")
```


**Casos_COVID_ESPAÑA**

```{r }
boxplot.stats(covid_espana$PCR.)$out
```
```{r , echo=FALSE}
boxplot(covid_espana$PCR.,main="graph - Casos_COVID_ESPAÑA")
```


Como se aprecia en el Boxplot de los casos acumulados del COVID por comunidades autónomas, existe una gran cantidad de valores extremos. Volviendo a la naturaleza del dataframe, esto resulta de nuevo lógico, consecuencia del gran volumen de datos nulos en los primeros registros el Dataframe. Al tratarse de datos acumulativos, estos valores extremos no se deberán eliminar, resultanto necesarios para el adecuado postproceso de los datos.

# Análisis de los datos
## Selección de los grupos de datos
Para la evaluación de los dataset con el registro de demanda energética, estaremos interesados en mostrar una comparativa de la evolución de dicha demanda a fin de identificar varaciaciones significativas entre 2020 y 2019. 

Una de las primera particularidades que vemos es que el año 2019 es bisiesto, conteniendo un día más que puede dar lugar a errores en el desarrollo de dicha comparativa. Procederemos a eliminar el registro correspondiente al año 2020 (mes-febrero, día-29), y tener de esta forma dos dataframes lo más homogéneos posible y con un mismo número de registros.

```{r }
subset(elect_2020, day==29 & month==2)
```

Identificada la fila que contiene los datos,  eliminando dicho registro y combinando los datos de años 2019 y 2020 en un único dataframe.

```{r }
elect_2020_feb=elect_2020[-c(60),] #eliminamos registro del año bisiesto.
rownames(elect_2020_feb)=NULL #redefinimos indices en dataframe 
elect=elect_2020_feb #generamos dataframe elect con datos de demanda para años 2020 y 2019
colnames(elect)[colnames(elect)=="ev_demanda"]="ev_demanda_2020"
elect$ev_demanda2019=elect_2019$ev_demanda
drop=names(elect) %in% c("date")
elect=elect[,!drop]
```


En cuanto al DataFrame de los casos de COVID positivos lo que se hará es agrupar los casos según el mes y CCAA para poder compararlos con los plots del consumo eléctrico.


```{r , warning=FALSE, message=FALSE,}
library(lubridate) #librería para uso de la función month

covid_espana$FECHAaux=dmy(covid_espana$FECHA) #conversión FECHA al formado correcto "/" --> "-"
covid_espana$month=month(covid_espana$FECHAaux) #generamos columna con meses
covid_espana$day=day(covid_espana$FECHAaux) #generamos columna con días
```

## Comprobación de normalidad y homogeneidad de la varianza

Se evaluan en este apartado los datos contenidos en los dataframes, a fin de identificar si responden a una distribución de tipo normal. 

Existen en R diferentes funciones o paquetes  que permitirán concluir si un cierto conjunto de datos se corresponde con una distribución normal. En este caso se ha optado por el test Shapiro-Wilk, función "shapiro.test" en R.

Sin entrar en los detalles de la base estadística que soporta dichos test de normalidad, buscaremos resolver el siguiente contraste de hipótesis para la identificación de normalidad en la distribución de datos:

- H0 (hipótesis nula): La muestra proviene de una distribución normal.

- H1 (hipótesis alternativa): La muestra no proviene de una distribución normal.

El contraste de hipótesis se planteará típicamente para un nivel de significancia $\alpha=$0.05. Resultado de los test de normalidad, obtendremos un estadístico o p_value, mediante el cual concluiremos cual de nuestras hipótesis planteadas es la correcta apra el nivel de significancia escogido, siendo el criterio de decisión el siguiente:

- p_value<$\alpha$: Rechazamos H0
- p_value>=$\alpha$: H0 hipótesis válida.

Aplicaremos los test de normalidad para conjuntos de datos de consumo eléctrico y casos de covid. Para este segundo grupo de datos, asumiendo un comportamiento similar de las distribuciones en las diferentes CCAA, limitaremos la aplicación de los test de normalidad a aquellas CCAA más afectadas.

```{r}
#Crear sub-conjunto de datos para CCAA más afectadas AN, CB, CM
AN <-subset(covid_espana,CCAA=="AN") 
CB <- subset(covid_espana,CCAA=="CB")
CM <- subset(covid_espana,CCAA=="CM")

```

### Pruebas de normalidad para CCAA
```{r }
# Prueba de Shapiro-Wilk para AN
shapiro.test(AN[,3])
```
```{r }
# Prueba de Shapiro-Wilk para CB
shapiro.test(CB[,3])
```
```{r }
# Prueba de Shapiro-Wilk para CM
shapiro.test(CM[,3])
```

Vemos como en los tres casos el p_value obtenido está por debajo del nivel de significancia fijado ($\alpha=0.05$). Rechazamos H0, las muestras no responden a una distribución normal.

Historigramas presentados a continuación, confirmando que los datos no siguen una distribución normal.
```{r }
#Histogramas COVID
hist(AN[,3],breaks=20,main="Casos AN")
hist(CB[,3],breaks=20,main="Casos CB")
hist(CM[,3],breaks=20,main="Casos CM")
```


### Pruebas de normalidad para evolución demanda eléctrica

```{r }
# Prueba de Shapiro-Wilk para AN
shapiro.test(elect_2019[,2])
```

```{r }
# Prueba de Shapiro-Wilk para AN
shapiro.test(elect_2020[,2])
```

Para los datos de consumo electrico, vemos como los datos de 2019 si podríamos afrimar siguen una distribución normal ($p_value>\alpha=0.05), mientras que los datos de 2020 tras aplicarles el test de normalidad, dan como resultado un p_value por debajo del nivel de significancia. Rechazamos en este segundo caso H0, los datos de 2020 no responden a una distribución normal.

Historigramas presentados a continuación para ambos sets de datos (2019 y 2020):

```{r }
hist(elect_2019[,2],breaks=20,main="Consumo Elect 2019")
hist(elect_2020[,2],breaks=20,main="Consumo Elect 2020")
```

## Pruebas Estadísticas

El planteamiento de pruebas estadísticas con los dataframes considerados en la práctica, a consideración de los alumnos, es ciertamente un poco limitado. El conjunto de datos está posiblemente más orientado al desarrollo de comparativas gráficas como las mostradas en el apartado 5 y al desarrollo de contraste de hipótesis. Es en este segundo punto en el que se ha centrado el presente apartado, en el planteamiento de un contraste de hipótesis sobre la media, a fin de concluir si la media de consumo eléctrico es mayor en año 2019 que en año 2020. Objetivo.

Este contraste de hipótesis se construirá como un test unilateral, en el que los resultados válidos se sitúan a un lado de la igualdad para la hipótesis alternativa, con un contraste de dos muestras.

$$
\left\{
\begin{array}{ll}
H_{0}: &  \mu_{2019}=\mu_{2020} \\
H_{1}: & \mu_{2019} >\mu_{2020}
\end{array}
\right.
$$
Se plantea una resolución mediante el contraste de hipótisis con una fiabilidad de no rechazo de la hipótesis nula del 95% de nivel de confianza (alpha=0.05).

Vimos ya en el apartado anterior como los datos para el año 2020 no siguen exactamente una distribución normal. En este punto, haremos uso del Teorema del Límite Central, la distribución cuenta con un número suficientemente grande de muestras (n>30), para asumir que la media si responde a una distribución normal.

```{r }
qqnorm(elect_2020$ev_demanda)
qqline(elect_2020$ev_demanda)
```

```{r }
qqnorm(elect_2019$ev_demanda)
qqline(elect_2019$ev_demanda)
```

Procedemos al cálculo del estadístico para el contraste de hipótesis sobre la media propuesto. Utilizaremos la función "myttest", tomada como referencia de la asignatura "Estadística Avanzada" de la UOC.

```{r include=FALSE}
library(kableExtra) #cargamos librería kableExtra para mostrar los datos en formato tabla.
```

```{r }
myttest <- function( x1, x2, CL=0.95,equalvar=TRUE, alternative="bilateral" ){
#z test 
mean1<-mean(x1)
n1<-length(x1)
sd1<-sd(x1)
mean2<-mean(x2)
n2<-length(x2)
sd2<-sd(x2)
if (equalvar==TRUE){
  s <-sqrt( ((n1-1)*sd1^2 + (n2-1)*sd2^2 )/(n1+n2-2) )   
  Sb <- s*sqrt(1/n1 + 1/n2)
  df<-n1+n2-2
}
else{ #equalvar==FALSE
  Sb <- sqrt( sd1^2/n1 + sd2^2/n2 )
  denom <- ( (sd1^2/n1)^2/(n1-1) +(sd2^2/n2)^2/(n2-2))
  df <- ((sd1^2/n1 + sd2^2/n2)^2) / denom
}
alfa <- (1-CL)
t<- (mean1-mean2) / Sb
if (alternative=="bilateral"){
  tcritical <- qnorm( alfa/2, lower.tail=FALSE ) #two sided
  pvalue<-pnorm( abs(t), lower.tail=FALSE )*2 #two sided 
} 
else if (alternative=="less"){
  tcritical <- qnorm( alfa, df, lower.tail=TRUE )
  pvalue<-pnorm( t, df, lower.tail=TRUE ) 
} 
else{ #(alternative=="greater")
  tcritical <- qnorm( alfa, lower.tail=FALSE ) 
  pvalue<-pnorm( t, lower.tail=FALSE ) 
} 
#Guardamos en resultado en un data frame
  info<-data.frame(t,tcritical,pvalue) 
  info %>% kable() %>% kable_styling() 
  return (info) 
}
```


```{r }
info<-myttest( elect_2019$ev_demanda, elect_2020$ev_demanda, alternative="greater" )
```

**CONCLUSIONES**

El resultado de p-value=`r round(info$pvalue,digits=4)` está por debajo del nivel de alpha fijado (alpha=0.05), por lo que rechazaremos la hipótesis nula $H0$. La media de consumo energético en años 2019 es superior a la del año 2020.

# Representación de los resultados

**Evolución demanda 2019-2020 (enero-febrero-marzo-abril)**

```{r , warning=FALSE}
plot(elect$ev_demanda_2020, type="overplotted",   pch=1, col="blue", xlab="Days",    ylab="ev-demanda",   main="Ev-demanda (enero-feb-mar-abril)", ylim=c(min(elect$ev_demanda_2020), max(elect$ev_demanda2019)))
lines(elect$ev_demanda2019,type="overplotted",pch=2,col="red")
legend("topright",legend=c("2020","2019"),    pch=c(1,1),col=c("blue","red"))

#particionamos el dataframe para el posterior tratamiento de los resultados por mes.
elect_jan=elect[elect$month==1,]
elect_feb=elect[elect$month==2,]
elect_mar=elect[elect$month==3,]
elect_apr=elect[elect$month==4,]
```


**Evolución demanda 2019-2020 (Enero)**

```{r , warning=FALSE}
plot(elect_jan$day, elect_jan$ev_demanda_2020, type="overplotted",   pch=1, col="blue", xlab="Days",    ylab="ev-demanda",   main="Ev-demanda (Enero)", ylim=c(min(elect$ev_demanda_2020), max(elect$ev_demanda2019)))
lines(elect_jan$day, elect_jan$ev_demanda2019,type="overplotted",pch=2,col="red")
legend("topright",legend=c("2020","2019"),    pch=c(1,1),col=c("blue","red"))
```


**Evolución demanda 2019-2020 (Febrero)**

```{r , warning=FALSE}
plot(elect_feb$day, elect_feb$ev_demanda_2020, type="overplotted",   pch=1, col="blue", xlab="Days",    ylab="ev-demanda",   main="Ev-demanda (Febrero)", ylim=c(min(elect$ev_demanda_2020), max(elect$ev_demanda2019)))
lines(elect_feb$day, elect_feb$ev_demanda2019,type="overplotted",pch=2,col="red")
legend("topright",legend=c("2020","2019"),    pch=c(1,1),col=c("blue","red"))
```


**Evolución demanda 2019-2020 (Marzo)**

```{r , warning=FALSE}
plot(elect_mar$day, elect_mar$ev_demanda_2020, type="overplotted",   pch=1, col="blue", xlab="Days",    ylab="ev-demanda",   main="Ev-demanda (Marzo)", ylim=c(min(elect$ev_demanda_2020), max(elect$ev_demanda2019)))
lines(elect_mar$day, elect_mar$ev_demanda2019,type="overplotted",pch=2,col="red")
legend("topright",legend=c("2020","2019"),    pch=c(1,1),col=c("blue","red"))
```

**Evolución demanda 2019-2020 (Abril)**

```{r , warning=FALSE}
plot(elect_apr$day, elect_apr$ev_demanda_2020, type="overplotted",   pch=1, col="blue", xlab="Days",    ylab="ev-demanda",   main="Ev-demanda (Abril)", ylim=c(min(elect$ev_demanda_2020), max(elect$ev_demanda2019)))
lines(elect_apr$day, elect_apr$ev_demanda2019,type="overplotted",pch=2,col="red")
legend("topright",legend=c("2020","2019"),    pch=c(1,1),col=c("blue","red"))
```


**Evolución Covid - Acumulado (MD-CT-PV)**

```{r , warning=FALSE}
plot(covid_espana$PCR., type="overplotted",   pch=1, col="blue", xlab="Days",    ylab="Test PCR",   main="Casos Covid (PCR)", ylim=c(min(covid_espana$PCR), max(covid_espana$PCR)))
legend("topleft",legend="acumulado",    pch=c(1,2),col=c("blue"))
```

**Evolución Covid - Acumulado **

Representación de los resultados para un mejor entendimiento de los datos, limitado a Comunidad de MAdrid (MD), Cataluña (CT) y País Vasco (PV).

```{r , warning=FALSE}
plot(covid_espana$PCR.[CCAA=="MD"], type="overplotted",   pch=1, col="blue", xlab="Days",    ylab="Test PCR",   main="Casos Covid (PCR)", ylim=c(min(covid_espana$PCR), max(covid_espana$PCR)))
lines(covid_espana$PCR.[CCAA=="CT"],type="overplotted",pch=2,col="red")
lines(covid_espana$PCR.[CCAA=="PV"],type="overplotted",pch=2,col="green")
legend("topleft",legend=c("MD","CT","PV"),    pch=c(1,2),col=c("blue","red","green"))

#particionamos el dataframe para un posterior tratamiento de los resultados por mes
covid_espana_feb=covid_espana[covid_espana$month==2,]
covid_espana_mar=covid_espana[covid_espana$month==3,]
covid_espana_apr=covid_espana[covid_espana$month==4,]
covid_espana_may=covid_espana[covid_espana$month==5,]
```



```{r eval=FALSE, include=FALSE}
library(ggplot2)
ggplot(covid_espana_feb, aes(x=FECHA, y=PCR., group = CCAA, colour =CCAA )) +   geom_line()  + 
  geom_point( size=2, shape=70, fill="white") + 
  theme_minimal()
```

# 6. Resolución del problema

En esta segunda práctica, orientada al entendimiento y análisis del impacto del Covid en el consumo energético, se ha acotado en mejor medida el estudio, con mayor volúmen de datos disponible (meses enero, febrero, marzo y abril).

En lo que respecta al pre-proceso de datos, resaltar la integración de actividades de pre-procesado de datos por dos vías diferentes, una primera parte a través de los scripts definidos en python para la generación de los dataframes (cubierto en la Práctica 1), complementándose posteriormente con un tratamiento de los los mismos en R, proceso detallado en la presente práctica (Práctica 2).

Concluido el postproceso de los datos, queda la pregunta de si realmente hemos sido capaces de proporcionar una respuesta al problema planteado: ¿Existe reducción en el consumo energíco como consecuencia del Covid19?. Podemos concluir en este punto que efectivamente la irrupción del virus en España ha tenido un impacto significativo en los resultados de consumo eléctrico, hecho sustentado en los siguientes puntos:

**Comparativa gráfica**

Volvemos en este punto a las comparativas gráficas presentadas en el apartado 5. Los consumos energéticos, para meses de enero y febrero, muestran tendencias muy similares, las cuales se mantienen incluso durante las primeras fases del mes de marzo. Sin embargo, es a finales de este mes, donde se muestra un descenso significativo del consumo energético, el cual se mantiene a lo largo del mes de abril.

```{r echo=FALSE, warning=FALSE}
plot(elect$ev_demanda_2020, type="overplotted",   pch=1, col="blue", xlab="Days",    ylab="ev-demanda",   main="Ev-demanda (enero-feb-mar-abril)", ylim=c(min(elect$ev_demanda_2020), max(elect$ev_demanda2019)))
lines(elect$ev_demanda2019,type="overplotted",pch=2,col="red")
legend("topright",legend=c("2020","2019"),    pch=c(1,1),col=c("blue","red"))

#particionamos el dataframe para el posterior tratamiento de los resultados por mes.
elect_jan=elect[elect$month==1,]
elect_feb=elect[elect$month==2,]
elect_mar=elect[elect$month==3,]
elect_apr=elect[elect$month==4,]
```


```{r , echo=FALSE, warning=FALSE}
plot(elect_mar$day, elect_mar$ev_demanda_2020, type="overplotted",   pch=1, col="blue", xlab="Days",    ylab="ev-demanda",   main="Ev-demanda (Marzo)", ylim=c(min(elect$ev_demanda_2020), max(elect$ev_demanda2019)))
lines(elect_mar$day, elect_mar$ev_demanda2019,type="overplotted",pch=2,col="red")
legend("topright",legend=c("2020","2019"),    pch=c(1,1),col=c("blue","red"))
```

```{r , echo=FALSE, warning=FALSE}
plot(elect_apr$day, elect_apr$ev_demanda_2020, type="overplotted",   pch=1, col="blue", xlab="Days",    ylab="ev-demanda",   main="Ev-demanda (Abril)", ylim=c(min(elect$ev_demanda_2020), max(elect$ev_demanda2019)))
lines(elect_apr$day, elect_apr$ev_demanda2019,type="overplotted",pch=2,col="red")
legend("topright",legend=c("2020","2019"),    pch=c(1,1),col=c("blue","red"))
```

Cruzando estos datos con la evolución de casos registrados en España, vemos como el descenso en consumo energético correla bastante bien con el punto en que la curva de contagios comienza a tomar su máxima pendiente.

```{r , echo=FALSE, warning=FALSE}
plot(covid_espana$PCR., type="overplotted",   pch=1, col="blue", xlab="Days",    ylab="Test PCR",   main="Casos Covid (PCR)", ylim=c(min(covid_espana$PCR), max(covid_espana$PCR)))
legend("topleft",legend="acumulado",    pch=c(1,2),col=c("blue"))
```

**Contraste de hipótesis**

La comparativa de consumo eléctrico medio entre años 2019 y 2020 llevado a cabo en el apartado 4, arroja similares conclusiones, confirmando que efectivamente entre ambos años el consumo eléctrico medio no es equivalente, siendo superior en el año 2019. Las conclusiones de este análisis no son vinculantes con el Covid19, es decir, el hecho de que el consumo sea diferente no quiere decir que la causa única sea la irrupción del virus en el mes de marzo del año 2020. Sin embargo, las conclusiones de este contraste de hipótesis son de utilizada para contruir la respuesta a la pregunta o problema planteado.






